ACORDAO-COMPLETO-2516212

ACÓRDÃO 18388/2021 ATA 38/2021 - SEGUNDA CÂMARA

VISTOS, relatados e discutidos estes autos de tomada de contas especial instaurada pela Caixa Econômica Federal, em desfavor de Marlene Ribeiro dos Santos, em razão de desfalque, alcance, desvio ou desaparecimento de dinheiro, bens ou valores públicos, por meio de saques irregulares no Fundo de Garantia por Tempo de Serviço, no âmbito da Agência São Roque/SP, entre os anos de 2011 e 2016;
ACORDAM os Ministros do Tribunal de Contas da União, reunidos em Sessão de 2ª Câmara, diante das razões expostas pelo Relator, com fundamento nos arts. 1º, inciso I; 12, § 3º; 16, inciso III, alíneas "c" e "d"; 19; 23, inciso III; 28, inciso II; c/c os arts. 209, 210 e 214, inciso III, alínea "a"; e 267 do Regimento Interno do Tribunal, em:
9.1. considerar revel a Sra. Marlene Ribeiro dos Santos;
9.2. julgar irregulares as contas da Sra. Marlene Ribeiro dos Santos, condenando-a ao pagamento da importância abaixo especificada, fixando-lhe o prazo de 15 (quinze) dias, a contar da notificação, para que comprove, perante o Tribunal (art. 214, inciso III, a, do Regimento Interno) , o recolhimento das referidas quantias aos cofres da Caixa Econômica Federal, atualizadas monetariamente e acrescidas dos juros de mora, calculados a contar das datas indicadas até o dia do efetivo recolhimento do débito, na forma prevista na legislação em vigor:
	Data de ocorrência
	Valor histórico (R$) 

	26/10/2011
	489,30

	26/10/2011
	4.932,34

	14/11/2011
	2.945,10

	14/11/2011
	4.359,61

	14/11/2011
	3.276,79

	17/11/2011
	370,56

	17/11/2011
	912,00

	17/11/2011
	3.524,31

	5/12/2011
	476,77

	5/12/2011
	8.155,93

	25/5/2012
	2.102,83

	25/5/2012
	38.677,87

	25/5/2012
	2.586,83

	29/11/2013
	7.866,00

	12/5/2014
	7.908,69

	12/2/2015
	14.533,82

	23/3/2015
	5.359,80

	22/4/2015
	8.310,92

	26/5/2015
	23.062,04

	15/7/2015
	30.045,71

	17/7/2015
	7.994,84

	22/7/2015
	16.725,08

	22/9/2015
	11.568,12

	29/9/2015
	12.435,60

	8/12/2015
	26.578,76

	18/12/2015
	6.366,57

	27/1/2016
	7.421,51

	15/2/2016
	32.038,02

	3/3/2016
	41.292,36

	4/4/2016
	11.197,20

	3/5/2016
	18.491,63

	12/5/2016
	37.648,90

	20/5/2016
	45.836,19

	12/7/2016
	24.510,71

	12/7/2016
	8.959,51

	15/7/2016
	4.648,20

9.3. aplicar à Sra. Marlene Ribeiro dos Santos a multa prevista no art. 57 da Lei 8.443/1992, no valor de R$ 70.000,00 (setenta mil reais) , fixando-lhe o prazo de 15 (quinze) dias, a contar da notificação, para que comprove, perante o Tribunal, o recolhimento das respectivas dívidas ao Tesouro Nacional, atualizadas monetariamente a contar da data deste Acórdão até o dia o efetivo recolhimento, caso não seja paga no prazo ora fixado, na forma da legislação em vigor;
9.4. autorizar, desde logo, nos termos dos arts. 26 e 28, inciso II, da Lei 8.443/1992:
9.4.1. o pagamento das dívidas em até 36 (trinta e seis) parcelas mensais e consecutivas, se solicitado pela responsável, fixando-se o vencimento da primeira em 15 (quinze) dias, a contar do recebimento da notificação, e o das demais a cada 30 (trinta) dias, devendo incidir sobre cada uma delas os encargos legais devidos, na forma prevista na legislação em vigor, sem prejuízo ao vencimento antecipado do saldo devedor em caso de não comprovação do recolhimento de qualquer parcela, conforme prevê o art. 217, § 2º, do Regimento Interno deste Tribunal;
9.4.2. a cobrança judicial das dívidas, caso não atendida a notificação;
9.5. dar ciência desta deliberação à responsável e ao Procurador-Chefe da Procuradoria da República no Estado de São Paulo, para as providências que entender cabíveis;
9.6. arquivar o presente processo.

Tomada de contas especial instaurada por Caixa Econômica Federal, em desfavor de Marlene Ribeiro dos Santos (CPF: 293.896.648-29), em razão de desfalque, alcance, desvio ou desaparecimento de dinheiro, bens ou valores públicos, dos recursos aplicados no âmbito do Inconformidades nos saques no Fundo de Garantia por Tempo de Serviço (FGTS) e no Programa de Integração Social (PIS) no âmbito da Agência São Roque/SP, entre os anos de 2011 e 2016, cuja responsabilidade foi atribuída à ex-empregada Marlene Ribeiro dos Santos, matrícula funcional 105.199- 1.

Segunda Câmara

Caixa Econômica Federal.

3. Interessados/Responsáveis:
3.1. Interessado: Caixa Econômica Federal (00.360.305/0001-04).
3.2. Responsável: Marlene Ribeiro dos Santos (XXX.896.648-XX).

13.1. Ministros presentes: Bruno Dantas (Presidente), Augusto Nardes, Aroldo Cedraz (Relator) e Raimundo Carreiro.
13.2. Ministro-Substituto presente: André Luís de Carvalho.

AROLDO CEDRAZ

Adoto como relatório e transcrevo a seguir a instrução de peça 69, com a qual anuiu o corpo dirigente da SecexTCE (peças 70 e 71) , bem como o Ministério Público junto ao Tribunal (peça 72) .
"INTRODUÇÃO
1.	Cuidam os autos de tomada de contas especial instaurada por Caixa Econômica Federal, em desfavor de Marlene Ribeiro dos Santos (CPF: XXX.896.648-XX) , em razão de desfalque, alcance, desvio ou desaparecimento de dinheiro, bens ou valores públicos, dos recursos aplicados no âmbito do Inconformidades nos saques no Fundo de Garantia por Tempo de Serviço (FGTS) e no Programa de Integração Social (PIS) no âmbito da Agência São Roque/SP, entre os anos de 2011 e 2016, cuja responsabilidade foi atribuída à ex-empregada Marlene Ribeiro dos Santos, matrícula funcional 105.199- 1.
HISTÓRICO
2.	Em 20/1/2019, com fundamento na IN/TCU 71/2012, alterada pela IN/TCU 76/2016 e DN/TCU 155/2016, o dirigente da instituição Caixa Econômica Federal autorizou a instauração da tomada de contas especial (peça 43) . O processo foi registrado no sistema e-TCE com o número 3/2019.
3.	O fundamento para a instauração da Tomada de Contas Especial, conforme consignado na matriz de responsabilização elaborada pelo tomador de contas, foi a constatação da seguinte irregularidade: 
Saques fraudulentos FGTS e PIS.
4.	A responsável arrolada na fase interna foi devidamente comunicada e, diante da ausência de justificativas suficientes para elidir a irregularidade e da não devolução dos recursos, instaurou-se a tomada de contas especial.
5.	No relatório (peça 49) , o tomador de contas concluiu que o prejuízo importaria no valor original de R$ 483.610,42, imputando-se a responsabilidade a Marlene Ribeiro dos Santos, na condição de gestor dos recursos. 
6.	Em 22/5/2020, a Controladoria-Geral da União emitiu o relatório de auditoria (peça 52) , em concordância com o relatório do tomador de contas. O certificado de auditoria e o parecer do dirigente do órgão de controle interno concluíram pela irregularidade das presentes contas (peças 53 e 54) .
7.	Em 28/5/2020, o ministro responsável pela área atestou haver tomado conhecimento das conclusões contidas no relatório e certificado de auditoria, bem como do parecer conclusivo do dirigente do órgão de controle interno, manifestando-se pela irregularidade das contas, e determinou o encaminhamento do processo ao Tribunal de Contas da União (peça 55) .
8.	Na instrução inicial (peça 59) , analisando-se os documentos nos autos, concluiu-se pela necessidade de realização de citação para a seguinte irregularidade: 
8.1.	Irregularidade 1: saques fraudulentos no FGTS e PIS.
8.1.1.		Evidências da irregularidade: documentos técnicos presentes nas peças 1, 3, 4, 21, 22, 23, 29, 30, 31 e 35.
8.1.2.		Normas infringidas: RH 053v005, Anexo I - vigente à época dos fatos, subitens 11.2.1.2 valer-se do cargo ou função para tirar proveito pessoal; 11.2.1.11 descumprir leis, regulamentos, normas e atos da Administração; 11.2.1.22 escriturar voluntariamente com inexatidão documentos e outros papéis ou informá-los incorretamente; 11.3.1.4 improbidade; FP 005 versões 064, 066, 072, 074, 078, 079 (item 2.2.1, 2.2.3, 3.9.1, 3.9.2, 3.9.4, 3.9.4.1, 3.9.8) pela liberação do FGTS; FP 039 versões 038, 042, 044, 0,46, 049, 050, e 051 (item 3.4.1, 3.4.11.5.1, 3.4.11.5.3,3.4.11.5.3.1) pela liberação de quotas de PIS; RH 103 - CÓDIGO DE ÉTICA versões 021, 030, 031 e 034 à 037 pela falta de honestidade demonstrada nas condutas da empregada Marlene, no momento em que se utilizou indevidamente da senha de outros empregados;  RH 200 versões 001,003,004 (item 1.1.3, 1.2.2.4.4) pelo uso de informações privilegiadas, para falsificar documentos, visando   resultado financeiro em benefício próprio e de seus parentes, amigos e terceiros. 
8.2.		Débitos relacionados à responsável Marlene Ribeiro dos Santos (CPF: XXX.896.648-XX) :
	Data de ocorrência
	Valor histórico (R$) 

	26/10/2011
	489,30

	26/10/2011
	4.932,34

	14/11/2011
	2.945,10

	14/11/2011
	4.359,61

	14/11/2011
	3.276,79

	17/11/2011
	370,56

	17/11/2011
	912,00

	17/11/2011
	3.524,31

	5/12/2011
	476,77

	5/12/2011
	8.155,93

	25/5/2012
	2.102,83

	25/5/2012
	38.677,87

	25/5/2012
	2.586,83

	29/11/2013
	7.866,00

	12/5/2014
	7.908,69

	12/2/2015
	14.533,82

	23/3/2015
	5.359,80

	22/4/2015
	8.310,92

	26/5/2015
	23.062,04

	15/7/2015
	30.045,71

	17/7/2015
	7.994,84

	22/7/2015
	16.725,08

	22/9/2015
	11.568,12

	29/9/2015
	12.435,60

	8/12/2015
	26.578,76

	18/12/2015
	6.366,57

	27/1/2016
	7.421,51

	15/2/2016
	32.038,02

	3/3/2016
	41.292,36

	4/4/2016
	11.197,20

	3/5/2016
	18.491,63

	12/5/2016
	37.648,90

	20/5/2016
	45.836,19

	12/7/2016
	24.510,71

	12/7/2016
	8.959,51

	15/7/2016
	4.648,20

8.2.1.	Cofre credor: Caixa Econômica Federal.
8.2.2.	Responsável: Marlene Ribeiro dos Santos (CPF: XXX.896.648-XX) .
8.2.2.1.	Conduta: realizar movimentações financeiras irregulares de recursos da Caixa Econômica Federal descumprindo deveres funcionais.
8.2.2.2.	Nexo de causalidade: A realização de saques fraudulentos resultou em dano ao erário.
8.2.2.3.	Culpabilidade: não há excludentes de ilicitude, de culpabilidade e de punibilidade; é razoável supor que a responsável tinha consciência da ilicitude de sua conduta; era exigível conduta diversa da praticada, qual seja, cumprir de forma estrita os seus deveres funcionais estabelecidos nos normativos da entidade. 
9.	Encaminhamento: citação.
10.	Em cumprimento ao pronunciamento da unidade (peça 61) , foi efetuada citação da responsável, nos moldes adiante:
a)	 Marlene Ribeiro dos Santos - promovida a citação da responsável, conforme delineado adiante:
	Comunicação: Ofício 31580/2021 - Seproc (peça 63) 
Data da Expedição: 22/6/2021
Data da Ciência: 24/6/2021 (peça 64) 
Nome Recebedor:  Marlene Ribeiro dos Santos
Observação: Ofício enviado para o endereço do responsável, conforme pesquisa na base de dados  no sistema da Receita Federal, custodiada pelo TCU.
Fim do prazo para a defesa: 9/7/2021
	
11.	Conforme Despacho de Conclusão das Comunicações Processuais (peça 68) , as providências inerentes às comunicações processuais foram concluídas.
12.	A responsável chegou a apresentar pedido de prorrogação de prazo para a apresentação de defesa (peça 65) , que foi deferida, conforme Despacho (peça 67) . Todavia, permaneceu silente.
13.	Transcorrido o prazo regimental, a responsável Marlene Ribeiro dos Santos permaneceu silente, devendo ser considerada revel, nos termos do art. 12, § 3º, da Lei 8.443/1992.
ANÁLISE DOS PRESSUPOSTOS DE PROCEDIBILIDADE DA IN/TCU 71/2012
Avaliação de Viabilidade do Exercício do Contraditório e Ampla Defesa
14.		Verifica-se que não houve o transcurso de mais de dez anos desde o fato gerador sem que tenha havido a notificação da responsável pela autoridade administrativa federal competente (art. 6º, inciso II, c/c art. 19 da IN/TCU 71/2012, modificada pela IN/TCU 76/2016) , uma vez que o fato gerador da irregularidade sancionada ocorreu em 15/7/2016, e a responsável foi notificada sobre a irregularidade pela autoridade administrativa competente conforme abaixo:
14.1.	Marlene Ribeiro dos Santos, excepcionalmente, não houve notificação. Todavia, fora citada pelo TCU, ainda, dentro do prazo de dez anos, conforme item 10, alínea "a".
Valor de Constituição da TCE 	
15.		Verifica-se, ainda, que o valor atualizado do débito apurado (sem juros) em 1/1/2017 é de R$ 541.682,68, portanto superior ao limite mínimo de R$ 100.000,00, na forma estabelecida conforme os arts. 6º, inciso I, e 19 da IN/TCU 71/2012, modificada pela IN/TCU 76/2016. 
OUTROS PROCESSOS/DÉBITOS NOS SISTEMAS DO TCU COM OS MESMOS RESPONSÁVEIS
16.		Informa-se que não foi encontrado débito imputável à responsável em outros processos no Tribunal.
17.		A tomada de contas especial está, assim, devidamente constituída e em condição de ser instruída.
EXAME TÉCNICO
Da validade das notificações:
18.		Preliminarmente, cumpre tecer breves considerações sobre a forma como são realizadas as comunicações processuais no TCU. A esse respeito, destacam-se o art. 179, do Regimento Interno do TCU (Resolução 155, de 4/12/2002) e o art. 4º, inciso III, § 1º, da Resolução TCU 170, de 30 de junho de 2004, in verbis:
Art. 179. A citação, a audiência ou a notificação, bem como a comunicação de diligência, farse-ão:
I - mediante ciência da parte, efetivada por servidor designado, por meio eletrônico, fac-símile, telegrama ou qualquer outra forma, desde que fique confirmada inequivocamente a entrega da comunicação ao destinatário;
II - mediante carta registrada, com aviso de recebimento que comprove a entrega no endereço do destinatário;
III - por edital publicado no Diário Oficial da União, quando o seu destinatário não for localizado
 (...) 
Art. 3º As comunicações serão dirigidas ao responsável, ou ao interessado, ou ao dirigente de órgão ou entidade, ou ao representante legal ou ao procurador constituído nos autos, com poderes expressos no mandato para esse fim, por meio de:
I - correio eletrônico, fac-símile ou telegrama;
II - servidor designado;
III - carta registrada, com aviso de recebimento;
IV - edital publicado no Diário Oficial da União, quando o seu destinatário não for localizado, nas hipóteses em que seja necessário o exercício de defesa.
Art. 4º. Consideram-se entregues as comunicações:
I - efetivadas conforme disposto nos incisos I e II do artigo anterior, mediante confirmação da ciência do destinatário;
II - realizadas na forma prevista no inciso III do artigo anterior, com o retorno do aviso de recebimento, entregue comprovadamente no endereço do destinatário;
III - na data de publicação do edital no Diário Oficial da União, quando realizadas na forma prevista no inciso IV do artigo anterior.
§ 1º O endereço do destinatário deverá ser previamente confirmado mediante consulta aos sistemas disponíveis ao Tribunal ou a outros meios de informação, a qual deverá ser juntada ao respectivo processo.
 (...) 
19.		Bem se vê, portanto, que a validade da citação via postal não depende de que o aviso de recebimento seja assinado pelo próprio destinatário da comunicação, o que dispensa, no caso em tela, a entrega do AR em "mãos próprias". A exigência da norma é no sentido de o Tribunal verificar se a correspondência foi entregue no endereço correto, residindo aqui a necessidade de certeza inequívoca. 
20.		Não é outra a orientação da jurisprudência do TCU, conforme se verifica dos julgados a seguir transcritos:
São válidas as comunicações processuais entregues, mediante carta registrada, no endereço correto do responsável, não havendo necessidade de que o recebimento seja feito por ele próprio (Acórdão 3648/2013-TCU-Segunda Câmara, Relator Min. José Jorge) ;
É prescindível a entrega pessoal das comunicações pelo TCU, razão pela qual não há necessidade de que o aviso de recebimento seja assinado pelo próprio destinatário. Entregandose a correspondência no endereço correto do destinatário, presume-se o recebimento da citação. (Acórdão 1019/2008-TCU-Plenário, Relator Min. Benjamin Zymler) ;
As comunicações do TCU, inclusive as citações, deverão ser realizadas mediante Aviso de Recebimento - AR, via Empresa Brasileira de Correios e Telégrafos, bastando para sua validade que se demonstre que a correspondência foi entregue no endereço correto. (Acórdão 1526/2007-TCU-Plenário, Relator Min. Aroldo Cedraz) .
21.	A validade do critério de comunicação processual do TCU foi referendada pelo Supremo Tribunal Federal, nos termos do julgamento do MS-AgR 25.816/DF, por meio do qual se afirmou a desnecessidade da ciência pessoal do interessado, entendendo-se suficiente a comprovação da entrega do "AR" no endereço do destinatário:
Ementa: agravo regimental. Mandado de segurança. Desnecessidade de intimação pessoal das decisões do tribunal de contas da união. art. 179 do regimento interno do TCU. Intimação do ato impugnado por carta registrada, iniciado o prazo do art. 18 da lei nº 1.533/51 da data constante do aviso de recebimento. Decadência reconhecida. Agravo improvido.
O envio de carta registrada com aviso de recebimento está expressamente enumerado entre os meios de comunicação de que dispõe o Tribunal de Contas da União para proceder às suas intimações.
O inciso II do art. 179 do Regimento Interno do TCU é claro ao exigir apenas a comprovação da entrega no endereço do destinatário, bastando o aviso de recebimento simples. 
Da revelia da responsável Marlene Ribeiro dos Santos
22.	No caso vertente, a citação da responsável se deu em endereços provenientes da base de CPFs da Receita Federal, em sistema custodiado pelo TCU. A entrega do ofício citatório nesse endereço ficou comprovada, conforme item 10, alínea "a".
23.	A responsável chegou a apresentar pedido de prorrogação de prazo para a apresentação de defesa (peça 65) , que foi deferida, conforme Despacho (peça 67) . Todavia, permaneceu silente.
24.	Nos processos do TCU, a revelia não leva à presunção de que seriam verdadeiras todas as imputações levantadas contra os responsáveis, diferentemente do que ocorre no processo civil, em que a revelia do réu opera a presunção da verdade dos fatos narrados pelo autor (Acórdão 1009/2018-TCU-Plenário, Relator Min. Bruno Dantas; 2369/2013 - TCU - Plenário, Relator Min. Benjamin Zymler e 2449/2013 - TCU - Plenário, Relator Min. Benjamin Zymler) . Dessa forma, a avaliação da responsabilidade do agente não pode prescindir da prova existente no processo ou para ele carreada. 
25.	Ao não apresentar sua defesa, a responsável deixou de produzir prova da regular aplicação dos recursos sob sua responsabilidade, em afronta às normas que impõem aos gestores públicos a obrigação legal de, sempre que demandados pelos órgãos de controle, apresentar os documentos que demonstrem a correta utilização das verbas públicas, a exemplo do contido no art. 93 do Decreto-Lei 200/1967: "Quem quer que utilize dinheiros públicos terá de justificar seu bom e regular emprego na conformidade das leis, regulamentos e normas emanadas das autoridades administrativas competentes." 
26.	Mesmo as alegações de defesa não sendo apresentadas, considerando o princípio da verdade real que rege esta Corte, procurou-se buscar, em manifestações da responsável na fase interna desta Tomada de Contas Especial, se havia algum argumento que pudesse ser aproveitado a seu favor. 
27.		Os argumentos apresentados na fase interna (peça 28) não elidem as irregularidades apontadas.
28.	Em se tratando de processo em que a parte interessada não se manifestou acerca das irregularidades imputadas, não há elementos para que se possa efetivamente aferir e reconhecer a ocorrência de boa-fé na conduta da responsável, podendo este Tribunal, desde logo, proferir o julgamento de mérito pela irregularidade das contas, conforme os termos dos §§ 2º e 6º do art. 202 do Regimento Interno do TCU. (Acórdão 2064/2011-TCU-Primeira Câmara (relator Min. Ubiratan Aguiar) , 6.182/2011-TCU-1ª Câmara (relator Min. Weber de Oliveira) , 4.072/2010-TCU-1ª Câmara (Relator Min. Valmir Campelo) , 1.189/2009-TCU-1ª Câmara (Relator Min. Marcos Bemquerer) , 731/2008-TCU-Plenário (Relator Min. Aroldo Cedraz) .
29.	Dessa forma, a responsável Marlene Ribeiro dos Santos deve ser considerada revel, nos termos do art. 12, § 3º, da Lei 8.443/1992, devendo as contas serem julgadas irregulares, condenando-a ao débito apurado e aplicando-lhe a multa prevista no art. 57 da Lei 8.443/1992.
Prescrição da Pretensão Punitiva
30.		Vale ressaltar que a pretensão punitiva do TCU, conforme Acórdão 1441/2016-TCU-Plenário, Relator Min. Benjamin Zymler, que uniformizou a jurisprudência acerca dessa questão, subordina-se ao prazo geral de prescrição indicado no art. 205 do Código Civil, que é de dez anos, contado da data de ocorrência da irregularidade sancionada, nos termos do art. 189 do Código Civil, sendo este prazo interrompido pelo ato que ordenar a citação, a audiência ou a oitiva da responsável.
31.	No caso em exame, não ocorreu a prescrição, uma vez que a irregularidade sancionada ocorreu em 15/7/2016, e o ato de ordenação da citação ocorreu em 31/5/2021.
CONCLUSÃO
32.		Em face da análise promovida na seção "Exame Técnico", verifica-se que a responsável Marlene Ribeiro dos Santos não logrou comprovar a boa e regular aplicação dos recursos, instada a se manifestar, optou pelo silêncio, configurando a revelia, nos termos do § 3º, do art. 12, da Lei 8.443/1992. Ademais, inexistem nos autos elementos que demonstrem a boa-fé da responsável ou a ocorrência de outras excludentes de culpabilidade.
33.	Verifica-se também que não houve a prescrição da pretensão punitiva, conforme análise já realizada.
34.		Tendo em vista que não constam dos autos elementos que permitam reconhecer a boa-fé do responsável, sugere-se que as suas contas sejam julgadas irregulares, nos termos do art. 202, § 6º, do Regimento Interno do TCU, com a imputação do débito atualizado monetariamente e acrescido de juros de mora, nos termos do art. 202, § 1º do Regimento Interno do TCU, descontado o valor eventualmente recolhido, com a aplicação da multa prevista no art. 57 da Lei 8.443/1992.
35.	Por fim, como não houve elementos que pudessem modificar o entendimento acerca das irregularidades em apuração, mantém-se a matriz de responsabilização presente na peça 58.
PROPOSTA DE ENCAMINHAMENTO
36.	Diante do exposto, submetemos os autos à consideração superior, propondo ao Tribunal:
a)	considerar revel a responsável Marlene Ribeiro dos Santos (CPF: XXX.896.648-XX) , para todos os efeitos, dando-se prosseguimento ao processo, com fulcro no art. 12, § 3º, da Lei 8.443/1992; 
b)	julgar irregulares, nos termos dos arts. 1º, inciso I, 16, inciso III, alínea d, da Lei 8.443/1992, c/c os arts. 19 e 23, inciso III, da mesma Lei, as contas da responsável Marlene Ribeiro dos Santos (CPF: XXX.896.648-XX) , condenando-o ao pagamento das importâncias a seguir especificadas, atualizadas monetariamente e acrescidas dos juros de mora, calculadas a partir das datas discriminadas até a data da efetiva quitação do débito, fixando-lhe o prazo de quinze dias, para que comprove, perante o Tribunal, o recolhimento das referidas quantias aos cofres do Caixa Econômica Federal, nos termos do art. 23, inciso III, alínea "a", da citada lei, c/c o art. 214, inciso III, alínea "a", do Regimento Interno do TCU.  
		Débitos relacionados à responsável Marlene Ribeiro dos Santos (CPF: XXX.896.648-XX) :
	Data de ocorrência
	Valor histórico (R$) 

	26/10/2011
	489,30

	26/10/2011
	4.932,34

	14/11/2011
	2.945,10

	14/11/2011
	4.359,61

	14/11/2011
	3.276,79

	17/11/2011
	370,56

	17/11/2011
	912,00

	17/11/2011
	3.524,31

	5/12/2011
	476,77

	5/12/2011
	8.155,93

	25/5/2012
	2.102,83

	25/5/2012
	38.677,87

	25/5/2012
	2.586,83

	29/11/2013
	7.866,00

	12/5/2014
	7.908,69

	12/2/2015
	14.533,82

	23/3/2015
	5.359,80

	22/4/2015
	8.310,92

	26/5/2015
	23.062,04

	15/7/2015
	30.045,71

	17/7/2015
	7.994,84

	22/7/2015
	16.725,08

	22/9/2015
	11.568,12

	29/9/2015
	12.435,60

	8/12/2015
	26.578,76

	18/12/2015
	6.366,57

	27/1/2016
	7.421,51

	15/2/2016
	32.038,02

	3/3/2016
	41.292,36

	4/4/2016
	11.197,20

	3/5/2016
	18.491,63

	12/5/2016
	37.648,90

	20/5/2016
	45.836,19

	12/7/2016
	24.510,71

	12/7/2016
	8.959,51

	15/7/2016
	4.648,20

Valor atualizado do débito (com juros) em 16/9/2021: R$ 707.436,85.
c)	aplicar à responsável Marlene Ribeiro dos Santos (CPF: XXX.896.648-XX) , a multa prevista no art. 57 da Lei 8.443/1992 c/c o art. 267 do Regimento Interno do TCU, fixando-lhe o prazo de quinze dias, a contar da notificação, para que comprove, perante o Tribunal (art. 214, III, alínea "a", do Regimento Interno do TCU) , o recolhimento da dívida aos cofres do Tesouro Nacional, atualizada monetariamente desde a data do acórdão que vier a ser proferido por este Tribunal até a data do efetivo recolhimento, se paga após o vencimento, na forma da legislação em vigor;
d) 	autorizar, desde logo, a cobrança judicial das dívidas, caso não atendida a notificação, na forma do disposto no art. 28, inciso II, da Lei 8.443/1992;
e)	autorizar também, desde logo, se requerido, com fundamento no art. 26, da Lei 8.443, de 1992, c/c o art. 217, §§ 1º e 2º do Regimento Interno do TCU, o parcelamento da (s) dívida (s) em até 36 parcelas, incidindo, sobre cada parcela, corrigida monetariamente, os correspondentes acréscimos legais, fixando-lhe o prazo de quinze dias, a contar do recebimento da notificação, para comprovar, perante o Tribunal, o recolhimento da primeira parcela, e de trinta dias, a contar da parcela anterior, para comprovar os recolhimentos das demais parcelas, devendo incidir, sobre cada valor mensal, atualizado monetariamente, os juros de mora devidos, no caso do débito, na forma prevista na legislação em vigor, alertando o responsável de que a falta de comprovação do recolhimento de qualquer parcela importará o vencimento antecipado do saldo devedor, nos termos do § 2º do art. 217 do Regimento Interno deste Tribunal; 
f)	enviar cópia do Acórdão a ser prolatado à Procuradoria da República no Estado de SP, nos termos do § 3º do art. 16 da Lei 8.443/1992, c/c o § 7º do art. 209 do Regimento Interno do TCU, para adoção das medidas cabíveis; e
g)	enviar cópia do Acórdão que vier a ser proferido ao Caixa Econômica Federal e ao responsável, para ciência;
h)	informar à Procuradoria da República no Estado de SP, ao Caixa Econômica Federal e ao responsável que a presente deliberação, acompanhada do Relatório e do Voto que a fundamenta, está disponível para a consulta no endereço www.tcu.gov.br/acordaos, além de esclarecer que, caso requerido, o TCU poderá fornecer sem custos as correspondentes cópias, de forma impressa; e
i)	informar à Procuradoria da República no Estado de SP que, nos termos do parágrafo único do art. 62 da Resolução TCU 259/2014, os procuradores e membros do Ministério Público credenciados nesta Corte podem acessar os presentes autos de forma eletrônica e automática, ressalvados apenas os casos de eventuais peças classificadas como sigilosas, as quais requerem solicitação formal."
É o relatório.

Rosinete Freitas dos Santos (307044/OAB-SP), representando Marlene Ribeiro dos Santos.

Procurador Marinus Eduardo De Vries Marsico.

TOMADA DE CONTAS ESPECIAL. DESVIO DE RECURSOS ORIUNDO DE SAQUES FRAUDULENTOS EM CONTAS DO FGTS E DO PIS, NO ÂMBITO DA AGÊNCIA DA CAIXA ECONÔMICA FEDERAL, AGÊNCIA DE SÃO ROQUE/SP. CITAÇÃO. REVELIA. IRREGULARIDADE DAS CONTAS. DÉBITO. MULTA. CIÊNCIA. ARQUIVAMENTO.

TOMADA DE CONTAS ESPECIAL (TCE)

Secretaria de Controle Externo de Tomada de Contas Especial (SecexTCE).

Conforme consignado no relatório precedente, esta tomada de contas especial foi instaurada pela Caixa Econômica Federal, em desfavor de Marlene Ribeiro dos Santos, em razão de desfalque, alcance, desvio ou desaparecimento de dinheiro, bens ou valores públicos, por meio de saques irregulares no Fundo de Garantia por Tempo de Serviço, no âmbito da Agência São Roque/SP, somando o valor de R$ 483.610,42, entre os anos de 2011 e 2016.
2.	Na fase interna, a responsável foi devidamente comunicada e, diante da ausência de justificativas suficientes para elidir a irregularidade e da não devolução dos recursos, instaurou-se a tomada de contas especial, cujo relatório de peça 49 concluiu pela irregularidade das contas e pela responsabilização da Sra. Marlene Ribeiro dos Santos, na condição de gestora dos recursos. 
3.	No mesmo sentido foram o Relatório da Auditoria (peça 52) , o Certificado de Auditoria (peça 53) e o Parecer do Dirigente do Órgão de Controle Interno da CGU (peça 54) . O Ministro da pasta correspondente atestou seu conhecimento à peça 55.
4. 	No âmbito desta Corte de Contas, a responsável foi regularmente citada pelo débito apurado, mas não atendeu ao chamamento do Tribunal, permanecendo silente, razão pela qual a Secex-TCE propôs considerá-la revel, dando-se prosseguimento ao processo, de acordo com o art. 12, § 3º, da Lei 8.443/1992. 
5.	A citação foi realizada em face de saques fraudulentos no FGTS e PIS, cujas evidências constam dos documentos de peças 1, 3, 4, 21, 22, 23, 29, 30, 31 e 35. Nos termos da instrução técnica, as normas infringidas foram as seguintes:
"Normas infringidas: RH 053v005, Anexo I - vigente à época dos fatos, subitens 11.2.1.2 valer-se do cargo ou função para tirar proveito pessoal; 11.2.1.11 descumprir leis, regulamentos, normas e atos da Administração; 11.2.1.22 escriturar voluntariamente com inexatidão documentos e outros papéis ou informá-los incorretamente; 11.3.1.4 improbidade; FP 005 versões 064, 066, 072, 074, 078, 079 (item 2.2.1, 2.2.3, 3.9.1, 3.9.2, 3.9.4, 3.9.4.1, 3.9.8) pela liberação do FGTS; FP 039 versões 038, 042, 044, 0,46, 049, 050, e 051 (item 3.4.1, 3.4.11.5.1, 3.4.11.5.3,3.4.11.5.3.1) pela liberação de quotas de PIS; RH 103 - CÓDIGO DE ÉTICA versões 021, 030, 031 e 034 à 037 pela falta de honestidade demonstrada nas condutas da empregada Marlene, no momento em que se utilizou indevidamente da senha de outros empregados;  RH 200 versões 001,003,004 (item 1.1.3, 1.2.2.4.4) pelo uso de informações privilegiadas, para falsificar documentos, visando resultado financeiro em benefício próprio e de seus parentes, amigos e terceiros."
6.	No mérito, ante à revelia da responsável, em face dos elementos constantes dos autos, a SecexTCE sugeriu julgar irregulares as contas da responsável e condená-la a restituir os valores desviados e aplicar-lhe a multa prevista no art. 57 da Lei 8.443/1992.
7.	Considerando que os elementos do processo foram adequadamente examinados, contando com a anuência do Ministério Público junto ao Tribunal, acolho e incluo seus fundamentos às minhas próprias razões de decidir.
8.	A respeito da prescrição da pretensão punitiva deste Tribunal, vale esclarecer que, conforme Acórdão 1441/2016-TCU-Plenário, relatado pelo Exmo. Ministro Benjamim Zymler, que uniformizou a jurisprudência acerca dessa questão, o prazo geral de prescrição é aquele indicado no art. 205 do Código Civil, que é de 10 anos. No presente caso não ocorreu a prescrição, uma vez que a irregularidade sancionada ocorreu em 15/7/2016 e o ato que ordenou a citação ocorreu em 31/5/2021.
9. 	Inexistindo, portanto, elementos que demonstrem a boa-fé ou de outros excludentes de culpabilidade na conduta da responsável, não há outro encaminhamento a ser dado ao presente processo que não o julgamento pela irregularidade de suas contas especiais, condenando-a pelo débito apurado, além de aplicar-lhe a multa prevista no art. 57 da Lei 8.443/1992, cujo valor, em face do montante atualizado do débito, e subsumindo-se a multa do art. 58, I, da mesma lei, fixo em R$ 70.000,00 (setenta mil reais) .
10.	Com fundamento no art. 16, § 3º, da Lei 8.442/92, deve ser remetida cópia dos autos ao Procurador-Chefe da Procuradoria da República no Estado de São Paulo, para as providências que entender cabíveis.
Ante o exposto, acolho a proposta de encaminhamento da unidade técnica, que contou com a anuência do Ministério Público, e VOTO no sentido de que o Tribunal adote a deliberação que ora submeto à apreciação deste Colegiado.
TCU, Sala das Sessões, em 9 de novembro de 2021.
AROLDO CEDRAZ 
Relator